【裁判字號】    91,聲判,90
【裁判日期】    920409
【裁判案由】    聲請交付審判
【裁判全文】
臺灣高雄地方法院刑事裁定                          九十一年度聲判字第九號
    聲  請  人  甲○○
    被      告  乙○○
右列聲請人因告訴被告妨害自由案件，不服台灣高等法院高雄分院檢察署檢察長於中
華民國九十一年十月七日所為駁回再議之處分（九十一年度上聲議字第六一一號）聲
請交付審判，本院裁定如左：
    主  文
聲請駁回。
    理  由
一、按告訴人不服上級法院檢察署檢察長或檢察總長認再議為無理由而駁回之處分者
    ，得於接受處分書後十日內委任律師提出理由狀，向該管第一審法院聲請交付審
    判；法院認為交付審判之聲請不合法或無理由者，應駁回之，刑事訴訟法第二百
    五十八條之一、第二百五十八條之三第二項前段分別定有明文。又按刑事訴訟法
    第二百八十五條之一規定告訴人得向法院聲請交付審判，係對於檢察官不起訴或
    緩起訴裁量權制衡之一種外部監督機制，此時，法院僅在就檢察官所為不起訴或
    緩起訴之處分是否正確加以審查，以防止檢察機關濫權，依此立法精神，法院就
    聲請交付審判案件之審查，所謂「得為必要之調查」（刑事訴訟法第二百五十八
    條之三第三項參照），其調查證據之範圍，自應以偵查中曾顯現之證據為限，不
    可就告訴人新提出之證據再為調查，亦不可蒐集偵查卷以外之證據，且依刑事訴
    訟法第二百六十條對於不起訴處分已確定或緩起訴處分期滿未經撤銷者得再行起
    訴之規定，其立法理由說明，本條所謂不起訴處分已確定，係包括「聲請法院交
    付審判復經駁回者」之情形在內，則法院就聲請交付審判案件之審查，所謂「得
    為必要之調查」，其調查證據範圍，自更應以偵查中曾顯現之證據為限，不得就
    告訴人新提出之證據再為調查，亦不可蒐集偵查卷以外之證據，否則，將與刑事
    訴訟法第二百六十條之再行起訴規定，混淆不清。又按刑法第三百三十九條第一
    項詐欺取財罪之成立，須行為人主觀上有為自己或第三人不法所有之意圖，客觀
    上係以詐術使人將本人或第三人之物交付為要件，若行為人無不法所有之意圖，
    或未使用詐術，所謂以詐術使人交付，必須被詐欺人因其詐術而陷於錯誤，若其
    所用方法，不能認為詐術，亦不致使人陷於錯誤，即不構成該罪，最高法院四十
    六年臺上字第二六○號著有判例可參，合先敘明。
二、本件聲請人以被告涉犯妨害自由等罪，向臺灣高雄地方法院檢察署檢察官提出告
    訴，經檢察官為不起訴處分（九十一年度偵字第一八三二二號）後，聲請人不服
    ，聲請再議亦經臺灣高等法院高雄分院檢察署檢察長以再議為無理由而駁回再議
    （九十一年度上議字第六一一號）。
三、聲請交付審判意旨略以：
  (一)強制罪之強暴、脅迫手段不以被害人自由完全受壓制為必要，被告乙○○禁止告
    訴人進入，以該當於廣義之強暴、脅迫，其妨害告訴人行使董事權利，台灣高等
    法院高雄分院檢察署駁回再議之處分書記載被告乙○○僅「質疑」、反對遷入，
    並無強暴脅迫行為云云，顯係對於強制罪構成要件之誤認，若被告乙○○僅單純
    質疑告訴人而為出聲或以行為阻止，告訴人怎會停止執行董事職務？
  (二)至二月十八日為止，被告除擅自變更暪所外，並陸續阻止告訴人及公司人員進入
    ，更足證被告之強制行為係整體性且持續進行達一個月之久，而非僅止於九十一
    年一月二十二日之爭執而已，由被告連續妨害他人行使權利，更可見被告於九十
    一年一月二十二日上午爭執之時確實有禁止告訴人進入之強暴、脅迫行為而非單
  純之「質疑」而已。
  (三)被告乙○○持續一個月禁止告訴人進入並變更大門遙控鎖，顯係基於概括之犯意
    而為連續強制之行為，台灣高等法院高雄分院檢察署駁回再議之處分書認此一部
    份乃告訴人另一指訴應屬謬誤，因告訴人於九十一年六月二十八日告訴狀中，業
    九被告更換門鎖之事實為指訴，足見該部分事實業經告訴人為告訴，檢察官漏未
    查明，該更換門鎖之行為既係連續強制行為之一部分，告訴人自無另為告訴之理
    。
四、經查：
  (一)原告訴意旨略以：被告乙○○係設址在高雄市○○區○○里○○路二號四樓高億
    投資股份有限公司（以下簡稱高億公司）負責人何秉昌之妻，告訴人甲○○之弟
    媳。告訴人甲○○、陳天晃分別任職高億公司之董事、監察人。緣高億公司所在
    地址為一棟七層樓之建築物，該建物原本之使用情況為：一至四樓為高億公司辦
    公室；五樓為被告乙○○與案外人何秉昌住家使用；告訴人甲○○與母親何盧緩
    居住六樓，進出該建築物各樓均需由一樓大門出入。嗣因案外人何秉昌違反家庭
    暴力防治法案件，經被告於民國九十年一月八日向臺灣高雄地方法院申請民事通
    常保護令，裁定案外人何秉昌遷出被告前開住址，並將前開建物全部鑰匙交付被
    告，案外人何秉昌搬離前開住所後，被告竟憑藉前開保護令，阻止告訴人甲○○
    前往上址探視母親何盧緩，復於九十一年一月二十二日上午十時許，在上址大聲
    咆哮阻止告訴人陳天晃、甲○○二人將高億公司之影印機等設備搬入上址四樓，
    事後復將前開建物一樓之電動門遙控設備加以變更，致告訴人及高億公司員工日
    後無法進入，妨害告訴人行使探親及辦公權利，因認被告涉有刑法第三百零四條
    第一項強制罪嫌云云。
  (二)臺灣高雄地方法院檢察署檢察官偵查終結後認為：
  (1)訊據被告乙○○固坦承有於右揭時地與告訴人陳天晃、甲○○發生爭執之事實，
    惟堅決否認涉有妨害自由之犯行，辯稱：因伊有申請家暴法保護令，伊先生何秉
    昌需遠離上址住所一百公尺，當天因何秉昌與告訴人一同至竹圍路二號，故伊報
    警請警方前來解說保護令內容，再該保護令內容表明何秉昌不得出租及出借竹圍
    路二號，是告訴人不得將高億公司生財器具搬入上址，且當天曾對告訴人說明因
    伊有保護令，請他們等一下，伊並無妨害自由之意等語。
  (2)並查：被告上開辯詞，業據被告提出臺灣高雄地方法院民事通常保護令（九十家
    護字九八一號，裁定日期九十一年一月八日）影本，主文內容為「... 相對人應
    於九十年九月七日下午三時遷出被害人下列居住所：高雄市○○區○○里○○○
    鄰○○路二號，將全部鑰匙交付被害人，相對人不得將上開不動產（包括建物及
    座落土地）為任何處分；亦不得為下列有礙於被害人使用該不動產之行為：出租
    ；出借；設定負擔... 本保護令有效期間為拾月。」，被告因家庭暴力案件申請
    保護令一情，應可採信。
  (3)又查：質之當日到場處理員警即證人李秀中、王建益分別具結證稱：「... 乙○
    ○請我們過去要解釋保護令的內容，是請他先生何秉昌遠離該處，當時何秉昌在
    四樓，他要求我們請何秉昌離開，我有跟何秉昌說家暴法是特別法，所以即使公
    司設在該處亦不得進入」；「... 當時在場的陳天晃、何秀華並沒有告知我們乙
    ○○有任何強制行為，他們二人爭執何秉昌究竟能不能進入該屋... 」等語。認
    為被告與告訴人之爭執點應為案外人何秉昌究否可進入上址，參諸一般人民對於
    保護令內容有所質疑，大聲爭辯，乃勢所難免，被告報警請警方前往處理並解釋
    保護令內容，綜觀全卷及到場員警之證詞，被告無以強暴、脅迫方式妨害告訴人
    自由之意思應可認定。
  (4)並認被告認為法院前開民事通常保護令既裁定係爭建築物之鑰匙交付伊保管，伊
    認為於保護令有效期間，對於係爭建築物有管理使用權，尚與常情相符。且衡諸
    被告曾遭受丈夫何秉昌家庭暴力相向，對於丈夫夥同胞姐即告訴人甲○○與告訴
    人陳天晃前往上址搬運公司設備，心中自生一定程度之恐懼，因而報警前往處理
    ，亦屬人之常情，是縱告訴人最終因警員勸說下離去，而難以行使高億公司董事
    、監察人權利固然屬實，亦難以之認被告主觀上有妨害自由之犯意。
  (5)再者，刑法第三百零四條強制罪，須行為人以強暴、脅迫之方式使人行無義務之
    事或妨害人行使權利為要件，苟以合法方式妨害他人行使權利，即不構成本條之
    強制罪，而上開民事通常保護令係以被告丈夫何秉昌有家庭暴力傾向為由，經法
    院依法裁定核發，係屬合法方式，自不能認被告係以強暴、脅迫方式妨害告訴人
    之自由，況告訴人二人係在警員即證人李秀中勸說下離去，並非被告施用其他強
    暴、脅迫方式，是被告所為尚與強制罪構成要件不符。又告訴人陳天晃已於九十
    一年七月十、十五日先後具狀撤回本件告訴，並於狀內表示當日經警方處理後，
    被告即讓高億公司員工進入乙情，有刑事撤回告訴狀二紙在卷可按，益徵被告自
  始僅爭執案外人何秉昌得否進入乙情，並無無妨害告訴人自由及強制告訴人行使
    權利之犯行。此外，復查無其他積極事證足認被告有何犯行。至臺灣高等法院高
    雄分院雖於九十一年四月三日裁定廢棄原臺灣高雄地方法院之九十年家護字九八
    一號有關交付被告全部鑰匙裁定部分，然此乃本件事發後之事，不能作為不利被
    告犯行之依據，揆諸首揭說明，被告罪嫌尚有不足，應為不起訴處分。
  (三)原聲請再議意旨略以：(1)被告之夫何秉昌是否不得進入上址，與聲請人甲○○是
    否得以進入，係屬二事。(2)被告自始有妨害自由之犯意，及阻礙聲請人行使權利
    ，不因其事後報警處理而阻卻已成立之犯行。(3)九十一年一月二十二日當日發生
    衝突後，被告更將大樓共同使用之大門遙控鎖予以拆換，使聲請人及公司員工無
    法進出，已構成妨害自由云云。
  (四)臺灣高等法院高雄分院檢察署檢察長審核後認為︰
  (1)被告妨害自由罪嫌不足，已詳如前述。
  (2)被告之夫何秉昌是否不得進入上址，與聲請人甲○○是否得以進入，固屬二事。
    惟被告並無以「暴行」或「威脅」方式，妨害聲請人之自由，已據原檢察官查證
    詳確。查被告係因持有台灣高雄地方法院裁定之家暴保護令，而拒讓何秉昌負責
    之高億公司遷入，並對高億公司員工提出質疑，反對遷入，並無強暴、脅迫之行
    為，嗣經被告報警處理後，被告即讓公司員工進入等情，業據當時與聲請人共同
    前往上址之陳天晃具狀陳述明確（見原署九十一年度他字第三一七０號卷第四六
    頁）。故被告當時拒絕聲請人遷入之行為，核與刑法上強制罪之犯罪構成要件有
    間。
  (3)聲請意旨另指九十一年一月二十二日當日發生衝突後，被告更將大樓共同使用之
    大門遙控鎖予以拆換，使聲請人及公司員工無法進出，已構成妨害自由云云乙節
    。乃聲請人之另一事實指訴，非屬本件不起訴處分之事實範圍。聲請人若認被告
    涉有妨害自由之罪嫌，自應另行向原署提出告訴。
五、按以強暴、脅迫使人行無義務之事或妨害人行使權利者，處三年以下有期徒刑、
    拘役或三百元以下罰金，刑法第三百零四條定有明文。次按刑法第三百零四條第
    一項所規定，以強暴脅迫妨害他人行使權利，係以對被害人實施強暴脅迫為構成
    要件。如未對被害人實施強暴、脅迫，即不構成該罪。而該條所謂之以「脅迫」
    妨害人行使權利罪，須以加害或以加害之旨通知他人而使人心生畏懼，以影響其
    意思決定之自由，為其成立要件。是若無以強暴、脅迫妨害人行使權利之積極行
    為，尚難以該罪相繩，最高法院七十一年度台非字第八號判決可資參照。本件告
    訴人於告訴意旨中表示被告於九十一年一月二十一日之後將大門之遙控鎖更新一
    事，雖經本院查閱偵查內所附告訴狀證實無訛，然單就被告更換門鎖之所為觀之
    ，並無從解為被告對告訴人之強暴或脅迫之行為，又前開告訴狀中亦表示，被告
    加裝門鎖之後，告訴人及員工得以按電鈴之方式通知被告開門，從而，即便告訴
    人或其他人之進出會因被告更換門鎖而有所不便，然究難謂被告之該項行為等同
    於刑法上之「強暴」或「脅迫」之行為。此外，原不起訴處分書及駁回再議聲請
    處分書既已調查說明，對照全偵查卷內現有之卷證資料，並無不合，卷內復查無
    其他積極證據可資證明被告有何妨害自由之犯行，揆諸首揭條文及說明，是臺灣
    高雄地方法院檢察署檢察官及臺灣高等法院高雄分院檢察署檢察長分別予以不起
    訴處分及駁回再議之聲請，洵無不當，亦無違背經驗法則、論理法則或其他證據
    法則，從而，本件交付審判之聲請為無理由，應予駁回。
據上論結，依刑事訴訟法第二百五十八條之三第二項前段，裁定如主文。
中      華      民      國    九十二年      四      月      九      日
                                    臺灣高雄地方法院刑事第四庭
                                        審判長  法  官    陳明富
                                                法  官    陳業鑫
                                                法  官    卓立婷
右正本證明與原本無異。
不得抗告。
                                                書記官    李春慧
中      華      民      國    九十二    年      四      月      十      日


司法院資訊處製作；財團法人民間司法改革基金會備份。
